【裁判字號】    89,重上更(二),159
【裁判日期】    900404
【裁判案由】    過失致死等
【裁判全文】
臺灣高等法院臺中分院刑事判決              八十九年度重上更(二)字第一五九號
    上  訴  人  臺灣南投地方法院檢察署檢察官
    被      告  乙○○
    選任辯護人  林開福
                劉惠娟
右上訴人因被告過失致死等案件，不服台灣南投地方法院中華民國八十五年六月二十
九日第一審判決（民國八十四年度訴字第二九一號，起訴案號：台灣南投地方法院檢
察署民國八十三年度偵字第一一一九號），提起上訴，判決後經最高法院第二次發回
更審，本院判決如左：
    主  文
原判決撤銷。
乙○○從事業務之人，因業務上之過失致人於死，處有期徒刑拾月；又為僱主，違反
事業單位工作場所發生死亡等之職業災害，未於二十四小時內報告檢查機構，處有期
徒刑參月。應執行有期徒刑壹年。
    事  實
一、乙○○係以設於南投縣國姓鄉北山村種瓜巷六號前東方約二百公尺處寮，四周
    有鐵皮牆壁，其上有鐵皮屋頂，足可遮風避雨之建築物，充作爆竹導火索製造工
    廠之負責人，為從事一定業務之人，該具危險性之工作場所由黃桂香於民國（下
    同）八十三年七月間代乙○○出面向吳順妹承租，而未經主管單位之檢查合格，
    且未設置防止爆炸性、發火性等物質引起危害之符合標準之必要安全衛生設備，
    即使其所僱用之勞工黃桂香、丁○○及蕭弘佑作業，而於同年八月十九日十九時
    五分許，因黃桂香切割爆引線摩擦生熱引爆爆引線，致瞬間燃燒，將黃桂香、蕭
    弘佑及丁○○灼燒成傷（丁○○傷害部分未據告訴）。其中蕭弘佑因燒傷引發敗
    血症，於同年八月二十九日死亡；黃桂香於八十三年九月十三日，因全身百分之
    八十五受有二－三度燒傷而死亡。該現有人所在之建築物雞寮經引爆燃燒，支柱
    木條已燬，四周鐵皮亦被震開，達不能使用之程度。乙○○於事後，復未依勞工
    安全衛生法第二十八條第二項規定，於二十四小時內向勞工安全衛生主管機關呈
    報。
二、案經南投縣警察局埔里分局報請台灣南投地方法院檢察署檢察官偵查起訴。
    理  由
一、訊之被告否認有前開犯行，辯稱：伊根本不是該爆竹導火線製造工廠之負責人，
    該工廠之負責人為黃桂香，伊曾賣爆竹導火線之製造機器予黃桂香，並向黃桂香
    購買爆竹導火線之製成品而已，且黃桂香在臺灣銀行臺中分行所設立之第000
    000000000號帳號之金錢出入均與伊無關云云等語。經查：(一)、前揭危
    險工作場所，並未申請檢查機構檢查或審查，亦未設置防止爆炸性、發火性等物
    質引起危害之符合標準之必要安全衛生設備，而本件起火原因研判係黃桂香切割
    爆引線磨擦生熱引爆爆引線致瞬間燃燒，有不起訴處分書、南投縣政府勞工安全
    衛生法罰鍰處分書（見第二○四一號偵查卷第十一頁）、南投縣警察局火災調查
    報告書、火災觀察紀錄、現場勘查圖、現瑒照片等在卷可稽。被害人蕭弘佑因燒
    傷引發敗血症，於八十三年八月二十九日死亡；黃桂香於八十三年九月十三日，
    因全身百分之八十五受有二至三度燒傷而死亡，亦經檢察官督同法醫師相驗屬實
    ，製有驗斷書、相驗屍體證明書及勘驗筆錄在卷可按。(二)、證人丁○○、己○○
    於警訊、偵查及本院前審皆證稱：該爆線製造廠之老闆是乙○○等語，丁○○於
    供述：是老闆乙○○叫黃桂香找工人，伊與黃桂香曾共過同事，介紹伊去那邊工
    作，原料是乙○○夫婦來工寮時載來的，成品也是乙○○夫婦駕廂型車帶回去的
    。起火點在切引線的地方，發生原因是黃桂香正在用美工刀切爆引燃的，乙○○
至工寮也一起從事製造爆引線之工作，幫忙切爆引線，他太太幫忙搬捆引線之木
    架等情甚詳（見第一一一九號偵查卷第十五、六頁；原審卷第二十頁、第三十六
    頁、第六十三頁；本院上更(一)卷第一○九頁）；己○○供稱：七十八年間亦曾受
    僱於乙○○在離事故現場約三百公尺處製造連珠炮，也是李某提供火藥、爆竹管
    、爆引線、橡皮筋及紙標等原料等語。又證人即榮民總醫院台中分院負責看護黃
    桂香之護士余芳秋於警訊中證稱：「八十三年九月二日十四時卅分伊受己○○之
    託將字條帶入病房內，拿給黃桂香看，當時黃桂香能說話，但不清晰，要拿筆給
    黃桂香寫，由於雙手均燙傷嚴重，無法書寫，所以伊就用問答方式依字條內容問
    黃桂香，黃女則以搖頭及點頭，當時己○○以對講機（由外擴音至房內）提示黃
    桂香之老闆是不是乙○○，當時黃桂香則點頭示意。己○○在外請託伊就代其寫
    上字條上『梅山乙○○』及『是乙○○叫我租的』字樣後，我就把字條還給己○○」等語綦詳（見第一一一九號偵查卷第三十二頁），復有字條樣二張在卷可證
    （見第一一一九號偵查卷第二十頁），可證被告確係該爆竹造廠之雇主無訛。證
    人丁○○於乙○○違反社會秩序維護法一案原審簡易法庭八十三年九月二十三日
    訊問時雖證稱：「我是受黃女受僱．．．」云云，但亦稱：黃女經濟並不寬裕，
    曾向伊借款，她應無資力開這家工廠，又於問及何以於警訊時稱：乙○○是實際
    負責人時陳稱：「是黃女（指黃桂香）告訴我的，且李某及其太太常於下午到工
    廠去，我去工作十餘天，李某有說這工作性質危險，要特別注意，李某亦常載整
    箱成品離去．．．」等語，其於原審更稱：「我是出事前十幾天才到工廠幫忙的
    ，如果乙○○到工廠時黃桂香說老板來了，乙○○來了好幾次並技術指導我們及
    載原料來（原審卷第二十頁反面）。足見其前後指述被告乙○○為前開爆引線製
    造廠之負責人並無岐異。(三)、被告供認有一姓李之人打電話跟他說黃桂香出了事
    ，要伊前往埔里基督教醫院，至埔里途中又接到行動電話說已轉送台中榮總，伊
    未前往埔里基督教醫院，伊載黃桂香之女兒到榮總醫院，有拿六萬五千元（新台
    幣，下同）給他女兒等情。雖被告辯稱：六萬五千元係借給黃桂香之女兒云云，
    然而證人己○○於警訊中陳稱：「我問我女兒蕭晨涵，該筆款項共六萬五千元是
    乙○○主動拿給我女兒，我女兒年紀尚小，不可能向乙○○借錢」等語（見警局
    卷第十四頁），核與證人蕭晨涵於本院前審所證稱：事發當時，伊人在臺中市○○○街的一家補習班，伊回到繼光街時大門打開著，乙○○在伊家，說伊母親受
    傷，並在車上拿六萬元給伊叫伊到醫院辦手續，沒有說係要借錢等語（見上更(一)
    號卷第十九頁）之情節相符合。且證人即丁○○之弟林資昌於警訊證稱：伊於榮
    總醫院問黃桂香等三人所說，才知該爆引線製造廠之幕後負責人是乙○○，在該
    醫院服務台並看見乙○○拿錢約六萬元左右，付埔里基督教醫院醫藥給救護車司
    機，黃桂香之女兒並無向乙○○借錢，救護車司機說是黃桂香叫伊打電話給乙○○前來付錢等語（見警局卷第十頁反面－第十一頁），其於偵查中亦證稱：丁○○在急診時有告訴伊是李某（指被告）僱佣的，伊並親耳聽到黃桂香告訴伊是乙○○，而且在醫院，李某有還伊先墊付的錢，在榮總都是李某在處理等語（見第
    一一一九號偵查卷第三十六頁）。是依證人己○○、林資昌、蕭晨涵之上述證詞
    ，該款並非蕭晨涵向被告借用，且蕭晨涵其時年僅十四歲之學生（六十九年五月
    四日生），有戶籍謄本附偵查卷可稽，蕭女應不可能向被告借用如此鉅額之金錢
    。苟如被告所說其僅向黃桂香購買爆引線，而非該爆引線製造廠之實際負責人，
    又何以事故發生後即由其出面處理善後，並付錢。益證被告即係被害勞工之雇主
    。(四)、證人即前揭爆引製造廠之屋主吳順妹於偵審中雖證稱：是黃桂香向其洽租
    房子，乙○○沒有去，黃桂香有改增建該雞寮；嗣後黃桂香和乙○○於下大雨時
    有到伊家，兩人都說河水很大，叫伊母子到河裡搬石頭等語，惟亦稱不到一個月
    就出事，尚未付過錢，黃女說是要做棉紗，進進出出的人很多，伊亦未到過現場
    看過，也不知誰是老闆等語（見原審卷第二十頁；本院上更(一)卷第一○九頁），
    惟據上開說明，該製造廠之實際負責人應係被告，是不能因黃桂香出面承租廠地
    即認黃女為該爆引線製造廠之負責人，衡情開爆竹導火索製造工廠，具有高度之
    危險性，且復以簡單之設備為之，均無符合必要之安全設備，為免負高度之危險
    責任，自有以人頭承租之可能。(五)、前開製造廠內所安裝之製造爆竹引線機器係
    由被告乙○○所訂製、付款及受領交貨等情，業據證人即製售該機器之甲○○於
    原審證述綦詳，其於原審證稱：乙○○打電話給我叫伊至國姓鄉安裝（機器），
    要去國姓安裝時乙○○與黃桂香出來帶我到山裡安裝，伊不知老板究係何人，乙○○有說要將機器賣黃桂香等語（見原審卷第三十五頁）。可見本件之製造器安
    裝時（依甲○○所述即八十三年五、六月間），證人甲○○對於該爆引線製造廠
    之負責人究為何人亦尚不明瞭，且亦無確切證據足以證明其後該等機器確有賣給
    黃桂香。證人甲○○於本院本審亦證稱：「丙○○與被告到我那裡訂貨，後來丙○○打電話給我說不要了，是被告開給我訂金，訂金多少忘了。機器做好，送到
    大雅那裡。機器不大，隔了一段時間，被告說要裝，我們有去投山裡裝，我們會
    服務顧客去裝，尾款是被告給我的。被告開票給我，機器多少錢，我忘了」等語
    （見本院本審卷第二十八頁），核與證人丙○○於本院本審證述：「（八十二年
    年底有無去甲○○處訂購捲線機？）有，是被告帶我去的。該機器多少錢，忘記
    了，訂金因我沒有帶錢，由被告先開票給甲○○，我再付錢給被告。後來我認為
    太危險了，我打電話給李某說不要了，我沒有再與他們聯絡。訂金就不了了之。
    」等情（見同上卷第二十九頁）相符合。雖因時間已間隔甚久，證人甲○○對於
    各次貨款給付之支票已難記憶，但該爆竹引線機器，原先係由被告介紹丙○○向
    甲○○所訂購，由被告以支票代墊訂金，惟嗣後丙○○反悔不欲購買該機器，則
    由被告承受買受人地位而給付尾款，並且通知甲○○裝置機器之事實應可認定。
    至證人甲○○於本院前審改稱：是黃桂香打電話約伊至山裡安裝機器，未安裝前
    乙○○帶黃桂香來說機器是由黃桂香買的，後來黃女打電話帶其安裝等語（見本
    院上更(一)卷第一○九頁），核與其在原審之證述不合，顯係事後勾串袒護被告之
    詞，應不足採。證人林玉屏係被告之妻，其於原審所為附合被告之證言，陳稱：
    黃桂香於八十三年四月二十五日向乙○○買上述機器，並於當日下午自其台灣銀
    行台中分行帳戶領出四十萬元現款交給乙○○隨即存入其等在潭子郵局之帳戶云
    云（見原審卷第六十二頁反面），固有卷附之黃桂香之台灣銀行台中分行台中分
    行存摺類存款明細表及林玉屏之潭子郵局之郵政存簿儲金簿（見原審卷第四０、
    四十一、六十七頁），黃桂香於八十三年四月二十五日領取四十萬元，而林玉屏
    亦有將四十萬元存入郵局儲金簿之情形，惟上開機器買賣價格達四十萬之譜，苟
    黃桂香確向被告購買，其二人竟未書立買賣契約書，衡情已存疑竇；且證人甲○○於原審作證時證稱：其係於八十三年五、六月間至國姓鄉山上為被告安裝機器
    ，並於安裝時乙○○有說要賣機器給黃桂香，其於安裝機器時尚不知老板究為何
    人等情，但被告與證人林玉屏夫婦謂：機器之價款四十萬元已於八十三年四月
    二十五日交付云云，復謂：機器是運至被告神岡鄉住處交付後，再由甲○○運交
    黃桂香云云，關於賣機器與黃女之時間及機器之運交均與甲○○所述有出入，即
    被告與林玉屏所述：其夫妻二人於八十三年一點多及八十三年二點多同至黃桂香
    住處同往台銀領錢之時間亦屬不符；再者，該機器既於八十三年五、六月始裝設
    完成，被告卻辯稱黃桂香於八十三年四月二十五日即將價金一次給付，與社會一
    般商業常情亦不符合，是尚不能據上開黃桂香存摺類存款明細表及林玉屏郵政存
    簿儲金簿所列現金往來情形，即得證明認定被告所謂該機器是黃桂香所買云云可
    信。(六)、黃桂香在臺灣銀行臺中分行所設之第000000000000號帳戶
    ，是否與何人開設工廠有關一節，經查：該帳戶於黃桂香受傷後之八十三年八月
    二十二日以轉帳方式結清，其轉帳之手續係由己○○辦理，轉入己○○之帳戶等
    情，業據己○○於本院前審證實在卷（見本院上更(一)卷第四十二頁反面），且有
    取款憑條、中心轉帳交易明細數查詢單附卷可按（見同上卷第四十六、四十七頁
    ）。該帳號於八十一年二月二十六日由屏東潮州農會信用部匯入五十萬元，匯入
    人是黃桂香之父周日，為己○○所證述，且有臺灣銀行臺中分行函附卷可稽（見
    同上卷第四十三頁反面、第七十四頁），該帳號於八十二年五月十三日給付之四
    十三萬元之支票款，是黃桂香借給李國強之母之款項等情，業經證人李國強於本
    院前審結證在卷（見同上卷第九十三頁反面），且有支票影本、傳票影本、臺中
    市第三信用合作社函附卷可查（見同上卷第四十九頁、第五十八頁、第七十二頁
    ）。至於該帳號於八十三年五月三十日轉出十萬元，收款人是簡麗美，有傳票影
    本、第一商業銀行草屯分行函可查（見同上卷第五十頁、第五十六頁），該人現
    住大陸無法傳訊，有其父簡政勝之信函可知（見同上卷第六十八頁），因而無法
    查出該款之用途，惟該爆竹導火索製造工廠係於八十三年七月始租用，已如前述
    ，而黃桂香在臺灣銀行臺灣分行帳號之上開款項之出入，除轉帳結清部分外，均
    在八十三年五月以前，參酌黃桂香於八十三年五月二十日以前係在中部乳品股份
    有限公司服務，有該工公司出據之證明書附卷可稽（見同上卷第一二七頁），而
    證人李國強亦證稱：黃桂香係在上開公司上班時借錢給渠母的等語，是上開款項
    縱係黃桂香與他人間所往來之款項，以其是在該工廠設立以前所為，仍不得以此
    推定該工廠係黃桂香所開設。(七)、發生災害之寮四週有鐵皮牆壁，上有鐵皮屋
    頂，參酌該爆竹導火索之原料係怕潮濕之物，被告在該寮內製造該物，應無漏
    水等現象等情，該寮顯足以避風雨，有相片附卷可稽（見警局卷），是該寮
    應係建築物，堪足認定。又證人即南投縣警察局消防警察隊隊員張清標結證稱：
    該處木條燒燬鐵皮已被震開，已到達不能使用等語（見上更(一)卷第三十五頁反面
    ），其燒燬之情形亦有上開相片可參，是該建築物已毀壞致令不堪使用一節，堪
    以認定。(八)、綜上所述，被告確係上開爆引線製造廠之負責人無訛，所辯無非飾
    卸之詞，不足採信，被告經營爆引線製造未依規定設置防止爆炸性，發火性等物
    質引起危害之符合標準之必要安全設備，致發生災害使被害人被燒傷害死亡，被
    告行為與被害人之死亡有相當因果關係。事證明確，被告之犯行堪以認定，應予
    依法論科。
二、查被告所經營之爆竹導火索製造工廠，係屬爆炸性、發火性之物質之製造，被告
    設置具危險性之工作場所，未經主管機構檢查合格，亦未為防止上開物質所引起
    危害之符合標準之必要設備，顯係違反勞工安全衛生法第五條第一項第二款、第
    八條第一項之規定，其因而發生死亡災害以及該災害之罹災人數達三人以上；被
    告為雇主，復未依規定於二十四小時內報告檢查機構。核被告所為，係犯勞工安
    全衛生法第三十一條第一項、第三十二條第一項第一款、第二款，刑法第一百七
    十三條第二項、第二百七十六條第二項之罪。其以一過失行為，致蕭弘佑、黃桂
    香二人死亡，係一行為觸犯二罪名，應從一重處斷。被告係以一行為觸犯勞工安
    全衛生法第三十條第一項、第三十二條第一項第一款、刑法第一百七十三條第二
    項、第二百七十六條第二項之罪，為想像競合犯，應從一重之業務過失致死罪處
    斷。被告另犯勞工安全衛生法第三十二條第一項第二款之罪，與上開之罪，犯意
    各別，間以罪名不同，應予分論併罰。公訴意旨雖未論及被告違反勞工安全衛生
    法第八條第一項規定，又犯有勞工安全衛生法第三十二條第一項第二款之罪，惟
    起訴事實業已論及，此部分亦為起訴效力所及，本院自得併予審判。原審未予詳
    察遽為被告無罪之判決即有違誤，檢察官上訴意旨，指摘原判決諭知被告無罪為
    不當，為有理由，應由本院將原判決撤銷改判。爰審酌被告之品行、犯罪之動機
    、目的、手段，所生危害及犯罪後飾詞狡賴等一切情狀，量處如主文第二項所示
    之刑，並定其應執行刑，藉資懲儆。
據上論斷，應依刑事訴訟法第三百六十九條第一項前段、第三百六十四條、第二百九
十九條第一項，勞工安全衛生法第三十一條第一項、第三十二條第一項第一款、第二
款，刑法第一百七十三條第二項、第二百七十六條第二項、第五十五條五十一條第五
款、罰金罰鍰提高標準條例第一條前段，判決如主文。
本案經檢察官戊○○到庭執行職務。
中      華      民      國      九十     年       四      月     四     日
                                  臺灣高等法院臺中分院刑事第七庭
                                        審判長法  官  林  榮  龍
                                              法  官  黃  日  隆
                                              法  官  江  錫  麟
右正本證明與原本無異。
如不服本判決應於收受送達後十日內向本院提出上訴書狀，其未述上訴之理由者並
得於提起上訴後十日內向本院補提理由書（均須按他造當事人之人數附繕本）。
                                              書記官  謝  雅  惠
中      華      民      國      九十     年       四      月      六    日
附錄：本案論罪科刑法條全文
刑法第二百六十七條第二項：
從事業務之人，因業務上之過失犯前項之罪者，處五年以下有期徒刑或拘役，得併科
三千元以下罰金。
勞工安全衛生法第三十二條第一項第二款：
有左列情形之一者，處一年以下有期徒刑、拘役或科或併科新台幣九萬元以下罰：違
反第十條、第二十條第一項、第二十一條第一項、第二十二條第一項或第二十八條第
二項第四項之規定。                                                      Ｉ


司法院資訊處製作；財團法人民間司法改革基金會備份。
